臺灣桃園地方法院刑事判決　　　　　　　 96年度訴字第377號
公　訴　人　臺灣桃園地方法院檢察署檢察官
被　　　告　甲○○
指定辯護人　本院公設辯護人乙○○
上列被告因違反槍砲彈藥刀械管制條例案件，經檢察官提起公訴
（95年度偵字第24502 號），本院判決如下：
    主  文
甲○○未具族群量逾越環境容許量者之條件，獵捕保育類野生動
物，處有期徒刑捌月，減為有期徒刑肆月，如易科罰金，以新臺
幣壹仟元折算壹日。緩刑貳年，緩刑期內並應向指定之公益團體
、地方自治團體或社區提供肆拾小時之義務勞務。扣案之土造長
槍壹枝（槍枝管制編號：0000000000）及白鼻心屍體
壹隻，均沒收。
其於被訴部分無罪。
    事  實
一、甲○○為復興鄉之泰雅族原住民，明知白鼻心業經行政院農
    業委員會列為應予保育之珍貴稀有野生動物，非於族群量逾
    越環境容許量，不得予以獵捕，而明知復興鄉內為白鼻心棲
    息地，且白鼻心為夜行性動物，並善爬樹，甲○○雖預見於
    夜間持槍狩獵棲息於樹上之動物，將有射殺獵捕白鼻心之可
    能，竟基於縱射殺獵捕保育類野生動物白鼻心，亦不違背其
    本意之不確定故意，於民國95年11月7 日晚間10時許，持自
    備扣案屬原住民自製獵槍之土造長槍1 枝（槍枝管制編號：
    0000000000，甲○○持有上開土造長槍部分，另為無罪之諭
    知），前往桃園縣復興鄉山區內某處狩獵，獵殺保育類野生
    動物鼻心1 隻得手。嗣於同年月8 日凌晨1 時50分許，為警
    在桃園縣復興鄉臺七線11公里處查獲，並扣得甲○○所有供
    上開獵捕保育類野生動物白鼻心所用之上開土造長槍1 枝，
    及白鼻心屍體1 隻。
二、案經桃園縣政府警察局大溪分局報告臺灣桃園地方法院檢察
    署檢察官偵查後起訴。
    理  由
壹、有罪部分：
一、本件認定事實所引用之本件卷內所有卷證資料（包含人證與
    文書證據、物證等證據），並無證據證明係公務員違背法定
    程序所取得，又本件被告以外之人於審判外之陳述，亦無刑
    事訴訟法第159 條之1 至之3 所規定之不得作為證據之情形
    ，且卷內之文書證據，亦無刑事訴訟法第159 條之4 之顯有
    不可信之情況與不得作為證據之情形，則依刑事訴訟法第15
    9 條至159 條之5 之規定，本件認定事實所引用之本件卷證
    所有證據（包含人證與文書證據、物證等證據），均認為有
    證據能力，合先敘明。
二、訊據被告固坦承其於上開時、地，持扣案土造槍枝獵殺白鼻
    心之事實不諱，惟矢口否認有何違反野生動物保育法之犯行
    ，辯稱：伊不知道所獵殺者係白鼻心，伊以為係飛鼠，如知
    悉係為白鼻心即不會獵殺云云，指定辯護人為被告辯稱：被
    告打獵時係在夜晚之山區，利用頭燈照射以發現動物蹤跡，
    獵人預見獵物之反應是馬上開槍，並無時間去思考判斷該動
    物為何，稍有怠慢動物隨即逃逸，是被告縱有獵殺保育動之
    嫌，亦屬過失不罰云云。經查：
（一）查被告於上開時、地，持扣案土造槍枝獵殺白鼻心1 隻之
      事實，為被告所是認，且有卷附照片6 張，扣案白鼻心屍
      體1 隻、土造長槍1 枝可稽。又本件扣案白鼻心屍體1 隻
      經桃園縣復興鄉公所鑑定結果，確屬保育類動物白鼻心（
      果子狸、烏腳香）無誤，有卷附保育類野生動物鑑定書1
      紙在卷可稽（見偵查卷第17頁）。
（二）至被告雖以前詞置辯，惟查：
    1.白鼻心之形態特徵為：頭體長48～50公分，尾長37～41公
      分，體重3.5 ～5 公斤，頭部圓大，由額頭至鼻樑有一條
      明顯的白帶，眼下及耳下具白斑；體色為黃灰褐色，頸部
      色較黑，後頸、肩、四肢末端及尾巴後半部為黑色。身體
      略為圓胖，但四肢粗短有力，各具五趾，趾爪亦銳利。齒
      式：門齒3/3 ，犬齒1/1 ，前臼齒4/4 ，臼齒2/2 ；全齒
      數=40 ；生態習性為：棲息地以闊葉林為主，偶可在開墾
      地發現，夜行性動物，善爬樹，雜食性，除了鼠類、昆蟲
      、蝸牛外，喜食多汁之果類，肛門附近具臭腺，遇敵時會
      釋出異味驅之；分布地區為：臺灣特有亞種，臺灣各海拔
      山區皆有分布，但以中低海拔山區及開墾地為主，目前民
      間飼養繁殖之數量不少；並屬珍貴稀有野生動物。另目前
      臺灣有3 種飛鼠，即臺灣小鼯鼠、大赤鼯鼠及白面鼯鼠，
      其中僅白面鼯鼠因體色為白色而與白鼻心體色或較相近，
      其餘臺灣小鼯鼠、大赤鼯鼠體色均與白鼻心相異甚大，而
      白面鼯鼠之形態特徵為：頭軀幹長35～43公分，尾長44～
      48 公 分；頭與體背面暗赤褐色，臉部及腹部呈白色，頭
      大，臉圓，眼大，吻不突出，尾深褐色，先端黑色，飛膜
      由前肢擴展至後肢之髁（關節）；生態習性為：棲息地以
      針、闊葉林及混生林為主，夜行性，白天休憩於樹洞中，
      傍晚始外出活動覓食，雜食性，喜食性，喜食嫩葉、芽、
      種籽及果實。具飛膜，善滑翔；分布地區為：臺灣特有亞
      種；各海拔山區均有分布，但以中、高海拔較常見，主要
      棲息於針、闊葉林及混生林。是飛鼠中縱體色與白鼻心較
      近之白面鼯鼠，雖與白鼻心均係夜行性動物，惟不論形態
      特徵、生態習性、分布地區均與白鼻心有所差異，本即有
      分辨之可能。
    2.按「行為人對於構成犯罪之事實，明知並有意使其發生者
      ，為故意。行為人對於構成犯罪之事實，預見其發生而其
      發生並不違背其本意者，以故意論。」刑法第13條明有明
      文。又按以行為人對於構成犯罪之事實，雖非決意促使其
      發生，但預見其發生而其發生並不違背其本意者，依刑法
      第13條第2 項之規定，仍以故意論。此學理上所稱之間接
      故意，指行為人主觀上對於構成要件之實現有所預見，仍
      聽任其發展，終致發生構成要件之該當結果者而言（最高
      法院83年度臺上字第4329號判決要旨參照）。查被告於本
      院審理時供稱：「（你看到這隻白鼻心時，牠是在哪裡？
      ）樹上。」、「（飛鼠的體型大小與白鼻心的大小一樣嗎
      ？）在樹上看不出來，但是白鼻心比較大。」、「（你狩
      獵的山區，經常有飛鼠出現嗎？）有。」、「（經常有白
      鼻心出現嗎？）看運氣。」、「（所以有可能出現白鼻心
      ？）也有，但機會不大。」、「（這樣你在看到這一隻東
      西的時候，你有沒有再三確認那是飛鼠還是白鼻心？）在
      狩獵的時候，不會去想。」、「（看到就打？）是。」、
      「（不管是白鼻心還是飛鼠？）是。」、「（當時如果你
      確認是白鼻心的話，你會不會打？）如果知道的話，不會
      。」、「（為什麼？）比較不好。」、「（為什麼？）因
      為那是保育類。」、「我們小時候，有看過長輩打過（指
      白鼻心），也看過他們吃過。」等語（見本院96年12月6
      日審判筆錄第4 至6 頁、第10頁），足見被告明知白鼻心
      屬保育類動物，夜間持槍狩獵棲息於樹上之動物，將有射
      殺獵捕白鼻心之可能，猶持槍射殺獵捕之，而野生動物保
      育法實施多年，保育野生動物之觀念已深植民心，被告明
      知白鼻心不得獵捕，仍在白鼻心棲息地之桃園縣復興鄉內
      ，於屬白鼻心活動時間之夜間，持槍狩獵可能棲息於樹上
      之白鼻心，則白鼻心為其射殺獵捕事實之發生，既為被告
      所預見，且不違背其本意，依刑法第13條第2 項之規定，
      被告顯有獵捕白鼻心之故意。
（三）綜上，本案事證明確，被告犯行洵堪認定，應依法論科。
三、被告未經主管機關許可，擅自獵捕業經公告為應予保育之野
    生動物，且其族群量未逾越環境容許量之白鼻心，核被告所
    為，係犯野生動物保育法第41條第1 項第1 款之未具野生動
    物保育法第18條第1 項第1 款之條件，獵捕、宰殺保育類野
    生動物罪。爰審酌被告素行尚可、智識程度不高、犯罪之動
    機、目的、非法獵捕白鼻心，足以危害自然生態環境，並損
    害我國近年來積極致力保育野生動物所建立之國際形象，且
    捕獵白鼻心之數量為1 隻，及其犯後態度等一切情狀，量處
    如主文所示之刑，並諭知易科罰金之折算標準。被告本案之
    犯罪時間係在96年4 月24日以前，所犯罪名與宣告刑，均合
    於減刑條件，且無同條例規定不得減刑之事由，依中華民國
    九十六年罪犯減刑條例第7 條、第2 條第1 項第3 款規定，
    應減其刑二分之一，並依同條例第9 條規定，諭知易科罰金
    之折算標準。扣案之土造長槍1 枝（槍枝管制編號：000000
    0000），係被告撿拾而得，迨為警查獲之時，已持有1 、2
    年之久等情，固據其陳明在卷，惟因無證據可證明該枝土造
    長槍於被告拾獲之際，係屬他人所有而因故遺失之物，是以
    基於罪疑惟輕原則，應僅能以無主物視之，因之，被告拾得
    該枝無主之土造長槍後復留用長達1 、2 年之久，顯可認係
    自居於所有人之地位而加以支配管領，稽此堪認其初拾獲之
    舉係基於所有之意思而為，依無主物先占之規定，該枝土造
    長槍核屬被告所有，又被告係持該枝土造長槍獵捕白鼻心一
    節，另據其承明在卷，係屬供犯罪所用之獵具，扣案枝土造
    長槍1 枝及保育類野生動物白鼻心屍體1 隻，均應依係被告
    所有供本件犯行所用，業據被告供明，爰依野生動物保育法
    第52條第1 項規定沒收之。末查，被告前未有任何前案紀錄
    ，有臺灣高等法院被告全國前案紀錄表在卷可查，其因思慮
    不周，致犯本罪，經此追訴審判後，當知警惕而無再犯之虞
    ，本院綜核上開各情後，認對其宣告之刑以暫不執行為適當
    ，爰依刑法第74條第1 項第1 款、第2 項第5 款規定，宣告
    緩刑2 年，並應於緩刑期內向指定之公益團體、地方自治團
    或社區提供義務勞務40小時，以兼收啟新及惕儆之雙效。
貳、無罪部分：
一、公訴意旨略以：被告甲○○明知未經主管機關許可，不得持
    有槍砲彈藥刀械管制條例所定之其他可供發射金屬或子彈具
    有殺傷力之槍枝，於94年間某不詳時間起持有具擊發機構之
    木質槍身及金屬組合而成之土造長槍（槍枝管制編號：0000
    000000），嗣因持扣案土造長槍於95年11月7 日晚間10時許
    在桃園縣復興鄉山區內某處狩獵白鼻心1 隻得手後，於同年
    月8 日凌晨1 時50分許經警查獲，始查知上情。因認被告涉
    犯違反槍砲彈藥刀械管制條例第8 條第4 項之持有其他可供
    發射金屬或子彈具有殺傷力之槍枝罪嫌。
二、公訴人認被告涉犯上開犯嫌，無非係以扣案土造長槍1 枝及
    卷附內政部刑事警察局95年12月11日刑鑑字第0950176424號
    槍彈鑑定書1 份為據。惟查：「原住民未經許可，製造、運
    輸或持有自製之獵槍、魚槍，或漁民未經許可，製造、運輸
    或持有自製之魚槍，供作生活工具之用者，處新臺幣二千元
    以上二萬元以下罰鍰，本條例有關刑罰之規定，不適用之。
    」，槍砲彈藥刀械管制條例第20條第1 項定有明文。是原住
    民未經許可持有供作生活工具之用之獵槍，並不適用刑罰規
    定，僅屬行政處罰。查被告為原住民，無固定職業，僅從事
    臨時工，主要仍以扣案土造長槍及放置陷阱狩獵維持生計等
    情，業據被告於警詢、檢察官訊問及本院審理中供明，而扣
    案土造長槍經本院函詢內政部警政署函請鑑定是否屬於原住
    民自製之簡易獵槍，經內政部於96年8 月24日以該部內授警
    字第0960871352號函覆稱：「二、本部參據原住民傳統使用
    色自製獵槍習慣及方式, 針對原住民自製之獵槍，於87年6
    月2 日以臺內警字第8770116 號函釋：『原住民自製之獵槍
    ，係指原住民傳統習慣專供捕獵維生之生活工具，由申請人
    自行獨力製造或與非以營利為目的之原住民在警察分局核准
    之報備地點協力製造完成，以逐次由槍口裝填火藥於槍管內
    。打擊底火或他法引爆，將填充之射出物射出，非使用具有
    彈頭、彈殼及火藥之子彈者而言；至所謂〈射出物〉，則指
    供自製獵槍引爆槍管內，遠小於槍管內徑之固體物，如玻璃
    片、彈丸等，且不含具有彈頭、彈殼及火樂之子彈』，合先
    敘明。三、參據本部警政署刑事警察局95年12月11日刑鑑字
    第0950176424號槍彈鑑定書所載，送鑑土（改）造長槍1 枝
    （槍枝管制編號0000000000），係由具擊發機構之木質槍身
    及金屬槍管組合而成之土造長槍，機械性能良好，可發射彈
    丸，認具殺傷力，認屬『槍砲彈藥刀械管制條例』第4 條第
    1 項第1 款所稱其他可發射金屬或子彈具有殺傷力之各式槍
    砲。四、按上開條例第4 條第1 項第1 款所指『獵槍』，係
    指供狩獵之用而可裝填散發彈丸（具有彈頭、彈殼及火藥之
    散發子彈）以達攻擊獸類之槍枝；其與前揭之土造長槍（又
    稱土造獵槍）在槍機處使用工業用底火（底火及火藥一體成
    型，供擊發鋼釘用），以中央或邊緣擊發方式打擊底火，將
    金屬彈丸（由槍管前端填充，為單發彈體）射出等機構不同
    ，射出物亦迥異。五、再按，近年來因原住民之專業知識、
    技能、經驗及物料材質之精進，致原住民自製獵槍已在槍枝
    構造上略作修正，並採用市售之建築工業用底火片作為發射
    動力，以提升便利性及性能，其與上開函釋之內容稍有出入
    , 而與土造獵槍之構造及性能近似；是以，原住民若經合法
    申請製造之獵槍，縱或外型、構造及性能與上開含釋有異，
    亦不影響其屬原住民自製獵槍之認定。」等語，有該函文1
    份在卷可查，是扣案之上開土造長槍縱係以建築工業用底火
    片作為發射動力，此據被告供稱在卷，仍不影響其為原住民
    自製獵槍之認定。從而，本案被告未經許可而持有扣案土製
    長槍之行為，顯僅應處以行政罰，尚難以刑責相繩。此外，
    復查無其他積極證據足認被告有檢察官所指此部分之犯行，
    自應就被告持有扣案土造長槍部分，為無罪之諭知。
據上論斷，刑事訴訟法第299 條第1 項、第301 條第1 項、野生
動物保育法第41條第1 項第1 款、第52條第1 項，刑法第11條前
段、第41條第1 項前段、第74條第1 項第1 款、第2 項第5 款，
中華民國九十六年罪犯減刑條例第2 條第1 項第3 款、第7 條、
第9 條規定，判決如主文。
中　　華　　民　　國　　96　　年　　12　　月　  31　　日
                  刑事第十一庭審判長法　官 蔡榮澤
                  　                法  官 魏于傑
                                    法  官 林蕙芳
以上正本證明與原本無異。
如不服本判決，應於判決送達後10日內向本院提出上訴狀（應附
繕本），其未敘述上訴理由者，應於上訴期間屆滿後20日內補提
理由書狀於本院，上訴於臺灣高等法院。
      　　　　　　　　　　　　　　　書記官　李佩玲
中　　華　　民　　國　　96　　年　　12　　月　　31　　日
附錄論罪科刑依據之法條：
野生動物保育法第41條
有下列情形之一，處 6 月以上 5 年以下有期徒刑，得併科新臺
幣 20 萬元以上 100 萬元以下罰金：
一、未具第 18 條第 1 項第 1 款之條件，獵捕、宰殺保育類野
    生動物者。
二、違反第 18 條第 1 項第 2 款規定，未經中央主管機關許可
    ，獵捕、宰殺保育類野生動物者。
三、違反第 19 條第 1 項規定，使用禁止之方式，獵捕、宰殺保
    育類野生動物者。
於劃定之野生動物保護區內，犯前項之罪者，加重其刑至三分之
一。
第 1 項之未遂犯罰之。
